---
title: "Práctica 12. Aplicaciones relacionadas a la demografía (III)"
author: "Ana Escoto"
date: "06/01/2021"
output:
  html_document:
    toc: true
    toc_float:
      collapsed: false
      smooth_scroll: false
---

```{r setup, include=FALSE}
knitr::opts_chunk$set(echo = TRUE)
```

# Previo

## Paquetería

```{r}
if (!require("pacman")) install.packages("pacman") # instala pacman si se requiere
pacman::p_load(tidyverse, 
               readxl,writexl, # importar hojas de cálculo
               haven, foreign, # importación de dta y sav
               janitor, skimr, #limpieza y verificación
               imputeTS, # para imputar valores
               esquisse) # para usar ggplot de manera más amigable

```

## Directorio
En caso que no tengas un proyecto,establecer el directorio puede ayudar

```{r 1}
rm(list=ls()) # mala práctica pero quizás necesaria porque vamos a cambiar de tema
setwd("/Users/anaescoto/Dropbox/2020/2021-1 R para Demográfos/repo/R_Demo")
```

## Fechas censales y tasas de crecimiento

```{r}
url <- "https://github.com/aniuxa/R_Demo/raw/master/datos/censos.xlsx"

destfile <- "censos.xlsx"
curl::curl_download(url, destfile)

censos <- read_excel(destfile, 
                     col_types = c("numeric","date", "numeric"))


```
Un elemento fundamental es encontrar los periodos intercensales en años. Los censos tienen diferentes fechas.

```{r}
censos<-censos %>%
    mutate(dias = c(NA, diff(fecha))) %>% 
    mutate(n=dias/365) %>% 
  clean_names

censos  

```

Con esta base ya podemos ir calculando diferentes tipos de crecimiento básicos.

### Ritmo

$$ ritmo=\frac{P_{t+n}}{P_t} $$
```{r}
censos<-censos %>% 
   mutate(ritmo = poblacion/lag(poblacion))
censos
```

### Crecimiento

$$ c=\frac{P_{t+n}-{P_t}}{P_t} =\frac{P_{t+n}}{P_t}-1 $$

Básicamente es el ritmo menos 1

```{r}
censos<-censos %>% 
   mutate(c = ritmo-1)
censos
```

### Crecimiento aritmético

$$ r_a=\frac{P_{t+n}-{P_t}}{n*P_t} =\frac{c}n $$
Básicamente es el crecimiento entre el periodo intercensal.
```{r}
censos<-censos %>% 
   mutate(ra = c/n)
censos
```

### Crecimiento geométrico

$$ r_g=\sqrt[n]\frac{P_{t+n}}{{P_t}}-1 $$ 
Es la raíz n-ésima del ritmo menos 1

```{r}
censos<-censos %>% 
   mutate(rg = ritmo^(1/n)-1)
censos
```

### Crecimiento exponencial

$$ r=\frac{ln\frac{P_{t+n}}{{P_t}}}n$$ 

Básicamente es logaritmo del ritmo entre n
```{r}
censos<-censos %>% 
   mutate(r = log(ritmo)/n)
censos
```

Este crecimiento es el más utilizado. 

Podemos graficar los diferentes crecimientos, será más fácil si cambiamos el formato
```{r}
censos %>% 
  select(c(ano, ra, rg, r)) %>% 
  pivot_longer(-ano, names_to = "tipo", values_to = "crecimiento") 
  
```

```{r}
censos %>% 
  select(c(ano, ra, rg, r)) %>% 
  pivot_longer(-ano, names_to = "tipo", values_to = "crecimiento") %>% 
  ggplot(aes(ano,crecimiento, group=tipo, color=tipo)) + 
  geom_line() + theme_minimal()
           
```

Con estas tasas de crecimiento también podemos hacer estimaciones de tiempo y de poblaciones en fechas específicas.

### Proyeccion

$$ P_{t+n}= P_t * e^{nr} $$
Vamos a proyectar la población al primero de julio de 2009

```{r}
n<-difftime(as.Date("2009-07-1"),
        as.Date("2000-02-14"))
n

n<-as.numeric(n/365)

n
```

```{r}
ptn=censos[11,"poblacion"]*exp(n*censos[12,10])
paste(ptn) # para ver los decimales
```


### Tiempo

$$ n=\frac{ln\frac{P_{t+n}}{{P_t}}}r$$ 

¿Cuánto tiempo tardaría en duplicarse la población del último censo?

```{r}
n_calc<-log(2*censos[12,"poblacion"]/censos[12,"poblacion"])/censos[12,"r"]
n_calc


```
¿En qué fecha se llegaría ese valor?

```{r}
library(lubridate) # este paquetito es una maravilla para el uso de fechas. Nos da más control

ymd("2010/06/12") + days(round(n_calc*365,0))
```

## Mexico, tabulados 


Vamos a trabajar con los datos de IPUMS para México. Esto nos va a permitir tener totales para grupos de edad y vamos a automatizar las tasas de crecimientos y los cálculos de las poblaciones medias.

Esta consulta se hizo en los tabulados de INEGI: https://www.inegi.org.mx/programas/ccpv/cpvsh/#Tabulados


```{r}
pob_censo<- read.csv("https://raw.githubusercontent.com/aniuxa/R_Demo/master/datos/INEGI_Exporta_20210105163526.csv", 
                     encoding = "latin1", 
                     skip=3)
```


Vamos a limpiar un poco esto:

```{r}
pob_censo<-pob_censo[-c(70:74),-c(4,6,8)] # quitamos los últimos renglones y la última columna

pob_censo<-clean_names(pob_censo)
```

vamos a renombrar
```{r}
pob_censo<-pob_censo %>% 
  rename(sexo=x, edad=x_1)
pob_censo

```

Vamos a limpiar un poco la variable "edad", de paso nos sirve para revisar algunas opciones del paquete "stringr"
```{r}
pob_censo<-pob_censo %>%
  mutate(edad=str_remove(edad,"De ")) %>% 
  mutate(edad=str_remove(edad," años")) %>% 
  mutate(edad=str_replace(edad," a ", "-")) 

pob_censo
```


Vamos a hacerla "long"


```{r}
pob_censo<-pob_censo %>% 
  pivot_longer(c(x1990:x2010), names_to="ano", values_to="poblacion") %>% 
  mutate(ano=parse_number(ano)) %>% 
  mutate(poblacion=parse_number(poblacion))

pob_censo
```


Esta base se puede agrupar y es mucho más sencilla de trabajar

```{r}
pob_censo <-pob_censo %>% 
 group_by(sexo,edad) %>% #este es un paso esencial 
  mutate(ritmo = poblacion/lag(poblacion)) %>% 
  ungroup()

pob_censo
```

Aquí no tenemos las fechas pero podemos hacer un merge, de nuestras "n" ya calculadas anteriormente:

```{r}
pob_censo<-pob_censo %>% 
  merge(censos[,c("ano","fecha", "n")], by="ano", all.x = T)
```


Podemos comparar hoy el crecimiento entre los grupos de edad:

```{r}
pob_censo <- pob_censo %>% 
  mutate(r = log(ritmo)/n)

pob_censo
  
```

Con un gráfico veremos mejor:


```{r}
pob_censo %>% 
  filter(edad!="No especificado") %>% 
  na.omit() %>% 
  ggplot(aes(x=edad,y=r, fill=sexo)) +
    geom_bar(stat="identity", position="dodge") +
    facet_wrap(~ano) + theme_minimal()
```

¿Qué podemos hacer con el orden de la variable "edad"?

```{r}
order_edad<-c(unique(pob_censo$edad))
order_edad<-sort(order_edad)
order_edad
order_edad<-c(order_edad[c(1,11,2)], #primeros tres grupos
              order_edad[4:10], # hasta antes de la posición 11
              order_edad[12:21], # el resto
              order_edad[3],#último grupo
              "Total")
order_edad
```


```{r}
pob_censo %>% 
  filter(edad!="No especificado") %>% 
    na.omit() %>% 
  mutate(edad=factor(edad, levels=order_edad)) %>% 
  ggplot(aes(x=edad,y=r, fill=sexo)) +
    geom_bar(stat="identity", position="dodge") +
    facet_wrap(~ano) + theme_minimal() +theme(axis.text.x  =  element_text(angle = 90)) 
  
```


```{r}
pob_censo %>% 
  filter(edad!="No especificado") %>% 
    na.omit() %>% 
  mutate(edad=factor(edad, levels=order_edad)) %>% 
  ggplot(aes(x=edad,y=r, fill=as_factor(ano))) +
    geom_bar(stat="identity", position="dodge") + coord_flip() +
    facet_wrap(~sexo, ncol=2) + theme_minimal()  
  
```

Podemos hacer un gráfico para ver cuáles grupos tienen mayor tasa de crecimiento:

```{r}
pob_censo %>% 
  filter(edad!="No especificado") %>% 
    na.omit() %>% 
  filter(ano==2010) %>% 
  filter(sexo=="Total") %>% 
  mutate(edad=forcats::fct_reorder(edad, r)) %>% 
  ggplot(aes(x=edad,y=r)) +
    geom_bar(stat="identity", alpha=0.6) + coord_flip() +
     theme_minimal()  
  
```

## Estructura por edad y sexo

Un elemento esencial para muchos cálculos en demográfica es tener la matriz "c" de la estructura por edad. 
Vamos a utilizar de nuevo algunas herramientas de "dplyr"

```{r}
c<-pob_censo %>% 
  filter(!sexo%in%c("No especificado", "Total")) %>% 
  filter(!edad%in%c("No especificado", "Total")) %>% 
  group_by(ano) %>% 
  mutate(c=poblacion/sum(poblacion)) %>% 
  ungroup() %>% 
  group_by(ano,sexo) %>% 
  mutate(c_sex=poblacion/sum(poblacion)) 
```

Uno de los elementos esenciales para lo que vamos usar es para prorratear los no especificados y posteriormente, lo volveremos una matriz para estandarizar las tasas de mortalidad (siguiente práctica)

¿Cómo prorrateamos? Asumimos que los no especificados se comportan como toda la población. En este caso, tenemos, por eso hicimos la variable "c_sex"

Primero vamos a hacer sun subset de los no especificados

```{r}
no_especificados<-pob_censo %>% 
  filter(edad=="No especificado") %>% 
  filter(sexo!="Total") %>% 
    select(sexo, ano, poblacion) %>% 
    rename(no_especificado=poblacion)

```

Con esto hoy, haremos un merge, para multiplicar de manera más sencilla los no especificados con la variable "c_sex"

```{r}
pobla<-merge(c,no_especificados, by=c("sexo", "ano"))
pobla
```

El prorateo queda así:
```{r}
pobla<-pobla %>% 
  mutate(pob2=poblacion+round(c_sex*no_especificado,0)) %>% 
  select(-no_especificado)

pobla
```

Hoy con esta población ya podemos hacer algunas proyecciones. Una variable n, que mide los años transcurridos entre el 1 de julio de 2009 y el censo de 2010

```{r}
pobla_mit<-pobla %>% 
  filter(ano==2010) %>% 
  mutate(n=difftime(as.Date("2009-07-01"),
                    as.Date(fecha)
                    )
         ) %>% 
  mutate(n=as.numeric(n)/365)

pobla_mit
```

Hoy sí! a proyectar:

```{r}
pobla_mit<-pobla_mit %>% 
  mutate(pobla_mit=pob2*exp(n*r))

pobla_mit
```

Y finalmente graficamos:

```{r}
pobla_mit%>% 
 mutate(edad=factor(edad, levels=order_edad[-22])) %>% 
  ggplot(aes(x=edad,y=pobla_mit)) +
    geom_bar(stat="identity") + coord_flip() +
    facet_wrap(~sexo) + theme_minimal()  
```



# Ejercicio

1. Con la base primera base sin grupos de edad, calcule con en cuánto tiempo se duplicaría la población de 2010, pero si creciera al ritmo que se crecía entre 1950 y 1960
2. Con este crecimiento en qué fecha se duplicaría la población
3. Proyecte la población a la mitad del año en 1995
4. Haga un gráfico del inciso anterior.

Envíe sus respuestas acá: <https://forms.gle/7WUCA59r547V7CC8A>