---
title: "Práctica 13. Aplicaciones relacionadas a la demografía (IV)"
author: "Ana Escoto"
date: "14/01/2021"
output:
  html_document:
    toc: true
    toc_float:
      collapsed: false
      smooth_scroll: false
---

```{r setup, include=FALSE}
knitr::opts_chunk$set(echo = TRUE)
```

# Previo

## Paquetería

```{r}
#install.packages("collapse")
if (!require("pacman")) install.packages("pacman") # instala pacman si se requiere
pacman::p_load(tidyverse, 
               readxl,writexl, # importar hojas de cálculo
               haven, foreign, # importación de dta y sav
               janitor, skimr, #limpieza y verificación
               imputeTS, # para imputar valores
               esquisse, # para usar ggplot de manera más amigable
               demography) # para tabla de vida

```

## Directorio
En caso que no tengas un proyecto,establecer el directorio puede ayudar

```{r 1}
rm(list=ls()) # mala práctica pero quizás necesaria porque vamos a cambiar de tema
setwd("/Users/anaescoto/Dropbox/2020/2021-1 R para Demográfos/repo/R_Demo")
```

# Construcción de la tabla de vida

Código para revisar algunos elementos de Mortalidad en México
 Parte de este código está tomado de acá http://www.ub.edu/rfa/R/life_tables.html 

## Insumo 1. Población expuesta al riesgo

Nuestros denominadores es la población al 1 de julio, proyectada por Conapo
Contiene 1950-2050 para República Mexicana

La edad es singular
Debemos llegar al formato de HMD para que el paquete demography lo lea correctamente

### Importar desde CONAPO
Necesitamos para aproximarnos al tiempo vivido, la población a mitad del año. Esto lo podemos importar con el siguiente código.

```{r}

pob_1jul0 <- read_csv("https://github.com/aniuxa/R_Demo/raw/master/datos/pob_mit_proyecciones.csv",
                     locale = locale(encoding = "latin1"))

```
Vamos a limpiar los nombres
```{r}
pob_1jul0<-clean_names(pob_1jul0) #limpia los nombres

```

### Dar formato a la información

Los siguientes códigos sirven para poner esta información en formado de la HMD (por ejemplo: http://www.ub.edu/rfa/R/Exposures_1x1SPAIN.txt )


```{r}

pob_1jul0<-pob_1jul0 %>% 
  select(-renglon) %>%  #quita la variable renglón
  filter(cve_geo==0) %>% # selecciona la República Mexicana, si se quiere otro estado se puede modificar
  select(-c(entidad,cve_geo)) # quita estas variables que no están en el formato

pob_1jul0

```

Para parecerse más a nuestro formato, vamos usar un pivot_wider:
```{r}

pob_1jul_sex<-pob_1jul0 %>% 
  pivot_wider(names_from = sexo, values_from = poblacion) ## Ordena por sexo
pob_1jul_sex
```

Nos faltan los totales:

```{r}
pob_1jul_tot<-pob_1jul0 %>% 
  group_by(ano, edad) %>% 
  tally(poblacion) %>% 
  rename(Total=n) # genera el total

pob_1jul_tot
```

Juntamos y pues, renombramos
```{r}

pob_1jul<-inner_join(pob_1jul_sex, pob_1jul_tot, by=c("ano", "edad")) # fusionamos los dos objetos 

names(pob_1jul)<-c( "Year",  "Age", "Male", "Female","Total") # ponemos los nombres
```

Podríamos haber hecho la suma, pero piensa que a veces hay no especificados en sexo.

Un elemento fundamental del formato de HMD es que los datos existen hasta la edad "110+". El formato de CONAPO sólo tiene hasta 109. Por ello tenemos que agregar estas líneas. De lo contario no se pueden importar:

```{r}
ages<-as.data.frame(1950:2050)
names(ages)<-"Year"
ages$Age<-110

ages
```
Hacemo un merge:
```{r}
pob_1jul<-merge(pob_1jul, ages, by=c("Year","Age"), all=T)

```



Finalmente ordenamos la información:

```{r}
col_order <- c( "Year",      "Age",     "Female", "Male",      "Total")
pob_1jul <- pob_1jul[, col_order]
pob_1jul <-pob_1jul[order(pob_1jul$Year,pob_1jul$Age),]

pob_1jul<-na_replace(pob_1jul, 0) # elimina los missings por ceros
```

## Archivo listo
Finalmente exportamos esto en un formado txt. Este archivo debe estar en nuestro directorio de trabajo, o en nuestro proyecto. 
```{r}

write.table(pob_1jul, file = "exposure.txt", sep = "\t", row.names = F) # exporta el archivo en formato separados por tabs

```

Podemos borrar los objetos que ya no utilizamos
```{r}
rm(pob_1jul_sex, pob_1jul_tot, pob_1jul0)
```

## Insumo 2  Numeradores - Muertes 

### Importar desde Conapo

Al igual que con la población a mitad del año, vamos a importar las defunciones. Es muy parecido así que seremos más escuetos con la descripción:

```{r}
defunciones0 <-read.csv("https://github.com/aniuxa/R_Demo/raw/master/datos/def_edad_proyecciones_n.csv")

defunciones0<-clean_names(defunciones0)
```


### Dar formato a la información

Los siguientes códigos sirven para poner esta información en formado de la HMD (por ejemplo: http://www.ub.edu/rfa/R/Mx_1x1SPAIN.txt)


```{r}
defunciones0<-defunciones0 %>% 
  select(-renglon) %>%  #quita la variable renglón
  filter(cve_geo==0) %>% # selecciona la República Mexicana, si se quiere otro estado se puede modificar
  select(-c(entidad,cve_geo)) # quita estas variables que no están en el formato

defunciones_sex<-defunciones0 %>% 
  pivot_wider(names_from = sexo, values_from = defunciones)

defunciones_tot<-defunciones0 %>% 
  group_by(ano, edad) %>% 
  tally(defunciones) %>% 
  rename(Total=n)

defunciones<-inner_join(defunciones_sex, defunciones_tot, by=c("ano", "edad"))
names(defunciones)<-c( "Year",  "Age", "Male", "Female","Total")

```

Finalmente ordenamos la información
```{r}

defunciones<-merge(defunciones, ages, by=c("Year","Age"), all=T)
defunciones <- defunciones[, col_order]
defunciones <-defunciones[order(defunciones$Year,defunciones$Age),]

defunciones<-na_replace(defunciones, 0)

rm(defunciones_sex,defunciones_tot, defunciones0)
```


## Cálculo de mx
El segundo insumo nos pide las tasas de mortalidad. Por lo que podemos calcularlas haciendo la división entre nuestros objetos (de ahí que se muy importante haberlo ordenado bien)

```{r}
mx_mex<-defunciones[,3:5]/pob_1jul[,3:5]
mx_mex<-cbind(defunciones[,1:2], mx_mex)

mx_mex<-na_replace(mx_mex,0)
write.table(mx_mex, file = "mx.txt", sep = "\t", row.names = F)
```

# Leyendo desde demography

Una vez que ya tenemos listos nuestros dos archivos de insumos, podemos leer esta información con el comando read.demogdata().

Revisemos los argumentos:
```{r}

mex<-read.demogdata("mx.txt",
                    "exposure.txt",
                    type="mortality",
                    label="Mexico",
                    skip=0,
                    popskip = 0, 
                    scale=1) 

```

Una vez que ya tenemos este objeto, podemos utilizarlo fácilmente en distintos comandos del paquete. Revisaremos un par 

## Gráfico de las tasas de mortalidad por sexo
```{r}
plot(mex,series="Male", plot.type="functions")
plot(mex,series="Female", plot.type="functions")
```


## Creando y graficando  Tabla de vida

El paquete, calcula la tabla de vida:

```{r}
mex.ltM <- lifetable(mex, series="male")

lt2000male <- print(lifetable(mex, series="male",year=2000))
lt2000male
lt2000female <- print(lifetable(mex, series="female",year=2000))
lt2000female
```

## La esperanza de vida
```{r}
life.expectancy(mex)
plot(life.expectancy(mex),ylab="Esperanza de vida - México")

```


#Estandarización de tasas

Vamos a volver a nuestros grupos quinquenales, dejando la mortalidad infantil aparte:

```{r}
pob<-pob_1jul %>% 
  filter(Year%in%c(1995,2015)) %>% 
  mutate(eda5=cut(Age, # la variable a cortar
                  breaks=c(0,1, # para dejar la mortalidad infantil
                           seq(5,110, # El rango válido
                             by=5)), # El ancho del intervalo
                  include.lowest=T, # para que incluya el valor más bajo dentro del intervalo
                  right=F)) # indica si el intervalo irá abierto en la derecha, ponemos un no con "FALSE"
```

Vamos a volverlo quinquenal:

```{r}
pob<-pob %>%
  group_by(Year,eda5) %>% 
    collapse::fsum() %>% 
  select(-c(Age, Total)) %>% 
  ungroup()

pob
```

Lo mismo hacemos con las defunciones:

```{r}

def<-defunciones %>% 
  filter(Year%in%c(1995,2015)) %>% 
  mutate(eda5=cut(Age, # la variable a cortar
                  breaks=c(0,1, # para dejar la mortalidad infantil
                           seq(5,110, # El rango válido
                             by=5)), # El ancho del intervalo
                  include.lowest=T, # para que incluya el valor más bajo dentro del intervalo
                  right=F)) # indica si el intervalo irá abierto en la derecha, ponemos un no con "FALSE"
def<-def %>%
  group_by(Year,eda5) %>% 
    collapse::fsum() %>% 
  select(-c(Age, Total)) %>% 
  ungroup()


def
```


```{r}
mx5<-def[,3:4]/pob[,3:4]
mx5<-cbind(pob[,1:2], mx5)
mx5
```

Nuestra "c" en este formato será más facil de calcular:
```{r}

c<-pob %>% 
    group_by(Year) %>% 
    mutate(c_f=Female/(sum(Female)+sum(Male)),
           c_m=Male/(sum(Female)+sum(Male))) %>% 
    select(-c(Female, Male)) %>% 
    rename(Female=c_f, Male=c_m) %>% 
  ungroup()
  
```

Si "recordamos":

$$ TBM= \sum_{n=i}^{\omega}c_i*Mx_i $$

Para año 1995:
```{r}
mx5[1:23,3:4]*c[1:23, 3:4]
```

La suma de eso será la tasa:
```{r}
tbm1995<-sum(mx5[1:23,3:4]*c[1:23, 3:4])
tbm1995
```

Hoy veamos para 2015:
```{r}
mx5[24:46,3:4]*c[24:46, 3:4]

```
La tasa bruta de mortalidad bruta será:
```{r}
tbm2015<-sum(mx5[24:46,3:4]*c[24:46, 3:4])
tbm2015
```

Una estandarización sería usar la "c" de una de las poblaciones, como la de 2015
```{r}
tnm_95_15<-sum(mx5[1:23,3:4]*c[24:46, 3:4]) # 1995 con la c de 2015
tnm_95_15

```


Para estandarizar, cambiamos las "c", normalmente lo que se hace usar una $\bar c$:

```{r}
c_barra<-c[24:46, 3:4]/2+c[1:23, 3:4]/2
c_barra
```

Vamos a sacar las tasas estandarizadas.

```{r}
tnm1995<-sum(mx5[mx5$Year==1995,3:4]*c_barra) # 1995
tnm1995
tnm2015<-sum(mx5[mx5$Year==2015,3:4]*c_barra) # 2015
tnm2015

```

¡Es muy importante estandarizar!

## Discrepancias

¿Qué parte de la diferencia de las tasas se debe al cambio etario y cuál al cambio de los riesgos de morir? Siguiendo a Kitagawa en Partida(2013), tenemos:

$$ d^{2015}-d^{1995}= \sum_{n=i}^{\omega}(c_i^{2015}-c_i^{1995})\frac{(Mx_i^{2015}+Mx_i^{1995})}2 + \sum_{n=i}^{\omega}(Mx_i^{2015}-Mx_i^{1995})\frac{(c_i^{2015}+c_i^{1995})}2  $$

>El primer sumando en el lado derecho, esto es, la diferencia de las estructuras etarias ponderada por el promedio de las tasas específicas, mide el efecto de la disimiltud en las composiciones por edad; y el segundo, la diferencia de las pautas etarias de las tasas específicas ponderada por el promedio de las composiciones por edad de la población, da cuenta de la diferencia en el riesgo medio de morir (Partida,2013:p.63).


```{r}
diff<-tbm2015-tbm1995
diff
```

Caculemos el primer elemento

```{r}
(c[24:46, 3:4]-c[1:23, 3:4])*((mx5[mx5$Year==2015,3:4]+mx5[mx5$Year==1995,3:4])/2)
```
```{r}
desc_1 <-sum((c[24:46, 3:4]-c[1:23, 3:4])*((mx5[mx5$Year==2015,3:4]+mx5[mx5$Year==1995,3:4])/2))
desc_1
```

El segundo elemento:

```{r}
(mx5[mx5$Year==2015,3:4]-mx5[mx5$Year==1995,3:4])*c_barra
desc_2<-sum((mx5[mx5$Year==2015,3:4]-mx5[mx5$Year==1995,3:4])*c_barra)
desc_2
```
```{r}
desc_1+desc_2
```


#Ejercicio

1. con otro estado que no sea la República Mexicana, y presente todo el código y los resultados hasta la Esperanza de Vida en México.

2. Compare las tasas de mortalidad de ese mismo estado entre 2005 y 2015, usando las tasas estandarizadas de mortalidad.


Envíe los resultados por acá: <https://forms.gle/6LXmG59AZiTWmDtH7>