---
title: "Práctica 3. Más manipulación"
author: "AE"
date: "8/10/2020"
output:
  html_document:
    toc: true
    toc_float:
      collapsed: false
      smooth_scroll: false
---

```{r setup, include=FALSE}
knitr::opts_chunk$set(echo = TRUE)
```


# Previo

## Paquetería

```{r}
if (!require("pacman")) install.packages("pacman") # instala pacman si se requiere
pacman::p_load(tidyverse, 
               readxl,writexl,googlesheets4, # importar hojas de cálculo
               haven, foreign, # importación de dta y sav
               sjlabelled, # etiquetas
               janitor, skimr) #limpieza y verificación

```

## Directorio
En caso que no tengas un proyecto,establecer el diretorio puede ayudar

<i>¡Recuerda establecer tu directorio!</i>
```{r 1}
setwd("/Users/anaescoto/Dropbox/2020/2021-1 R para Demográfos/repo/R_Demo")
```

## Bases

Base de competitividad estatal - IMCO
```{r 3}
ICE_2018 <- read_excel("./datos/ICE_2018.xlsx", sheet = "para_importar")
#View(ICI_2018)
```
Y limpiamos los nombres:

```{r}
ICE_2018<-clean_names(ICE_2018)
```


Base de ECOVID - ML

```{r}
ecovid0420 <- read_dta("./datos/ecovid0420.dta")
```

# Formatos y un poco más

Existen operaciones que cambian las propiedades de nuestras bases de datos.

```{r}
class(ICE_2018$region)
```

Existen varios "as"

```{r}
class(as.numeric(ICE_2018$region))
```

Con esto podemos verificar el tipo de variable, es de especial utilidad para los gráficos que veremos más adelante. 

Veamos un caso contrario

```{r}
class(ICE_2018$matrimonio_igualitario)
```

En realidad, de acuerdo a la documentación:

* 0=No se considera el matrimonio igualitario

* 1=Sí se considera el matrimonio igualitario

```{r}
as_factor(ICE_2018$matrimonio_igualitario)  # checa también as.factor
```


También existen otra serie de comandos que se llaman "is.na", arrojan resultados de falso y verdadero

```{r}
is.na(ICE_2018$region)
```


```{r}
table(is.na(ICE_2018$region))
```
Todos dicen Falso, ninguno es missing

```{r}
mean(is.na(ICE_2018$region))
```
Proporcion de 0 de valores missing.


Botando missing de un dataframe
```{r}
prueba<-na.omit(ICE_2018)
```

Más vale ver las variables
```{r}
prueba2<-ICE_2018 %>% 
  select(region:pobreza) %>% 
  na.omit()
```


# Etiquetando
Vimos en la clase pasada cómo usar las etiquetas, pero... queremos hacer nuestras propias etiquetas. 

Como siempre es útil tener a la mano nuestro "codebook" o descriptor de archivos. Usaremos la variable clase2 de la ECOVID - ML


```{r}
ecovid0420$clase2 <- set_labels(ecovid0420$clase2, labels = c("Ocupado(a)",
                                                              "Desocupado(a)", "Disponible", "No disponible"))

```

OJO: las etiquetas sólo se pueden aplicar a una variable numérica. Si la variable está declarada como factor o caracter no se puede etiquear. 

Veamos cómo se ve nuestra etiqueta:

```{r}
table(as_label(ecovid0420$clase2))
```

Con "tabyl"
```{r}
ecovid0420 %>% 
  mutate(clase2=as_label(clase2)) %>% # mutate para cambiar los valores
  tabyl(clase2)
```


Para establecer la etiqueta de la variable tenemos:

```{r}
ecovid0420$clase2 <- set_label(ecovid0420$clase2, label = "Condición de Actividad")

```

Cuando hemos etiquetado también las variables puede automatizar algunos títulos, porque podemos "pegar" este atributo


```{r}
titulo<-paste(get_label(ecovid0420$clase2))
titulo
```

# Duplicados con janitor

Verificar el id, es una actividad esencial para el manejo de las bases de datos. Identificar qué significa nuestro renglón nos da mucha tranquilidad

```{r}
ICE_2018 %>% 
  get_dupes(region)
```
Esto es lo que queremos, que no hayan duplicados. Eso significa que es un identificador único.


```{r}
ecovid0420 %>% 
  get_dupes(per, ent, con)
```

La llave puede ser una variable o varias variables. Ojo, se separan por comas. En el diagrama de relación o en el descriptor puede estar esta información


# Actividad en clase

Con la base que entregó:

1. Verifique los valores missings o perdidos de una variable de interés

2. Etiquete una variable (si aplica). Revise primero qué tipo de variable es.

3. Identifique las variables llave y verifique que no tenga duplicados


4. Revisa qué hacen los siguientes comandos:

* is.finite(x)
* is.infinite(x)
* is.nan(x)

Subir la información

<https://forms.gle/nsqHGosCTM9TthiQA> En caso que no terminemos en la sesión 

Revisaremos las pantallas en clase. De los errores aprendemos.


