---
title: "Práctica 6. Inferencia "
author: "AE"
date: "28/10/2020"
output: 
  tufte::tufte_html: default
---

```{r setup, include=FALSE}
knitr::opts_chunk$set(echo = TRUE)
```

# Previo

## Paquetería

```{r}
if (!require("pacman")) install.packages("pacman") # instala pacman si se requiere
pacman::p_load(tidyverse, 
               readxl,writexl,googlesheets4, # importar hojas de cálculo
               haven, foreign, # importación de dta y sav
               sjlabelled, # etiquetas
               janitor, skimr, #limpieza y verificación
               imputeTS, # para imputar valores
               srvyr, # Para el diseño muestral
               esquisse, # para usar ggplot de manera más amigable
               DescTools, # Paquete para estimaciones y pruebas
               infer, # tidy way 
               broom) # Una escobita para limpiar (pero es para arreglar)
```

## Directorio
En caso que no tengas un proyecto,establecer el diretorio puede ayudar

<i>¡Recuerda establecer tu directorio!</i>
```{r 1}
setwd("/Users/anaescoto/Dropbox/2020/2021-1 R para Demográfos/repo/R_Demo")
```

## Bases
Base de ECOVID - ML

```{r}
ecovid0420 <- read_dta("https://github.com/aniuxa/R_Demo/raw/master/datos/ecovid0420.dta")
```

# Hipótesis e intervalos de confianza

## t-test
Este comando nos sirve para calcular diferentes tipos de test, que tienen como base la distribución t

<b>Univariado para estimación</b>

```{r}
t.test(ecovid0420$pe10_1)
```

<b>Univariado para hipótesis específica</b>

```{r}
t.test(ecovid0420$pe10_1, mu=40)
t.test(ecovid0420$pe10_1, mu=40, alternative = "two.sided") #default y de dos colas
t.test(ecovid0420$pe10_1, mu=40, alternative = "less") # cola izquierda
t.test(ecovid0420$pe10_1, mu=40, alternative = "greater") #cola derecha 

```

## Enchulando un poquito

Los resultados tienen la info, pero la podemos almacenar en un objeto. Con los cálculos de modelos es muy útil guardarlos para compararlos.

```{r}
t.test0<-t.test(ecovid0420$pe10_1, mu=40, alternative = "less")
```

Veamos si lo imprimimos
```{r}
t.test0
```

```{r}
tidy(t.test0)
```
La función "tidy()" hace que el resultado se vuelva un "tibble", una tabla muy compatible con el tidyverse. Esto puede ser útil cuando queremos ir comparando estimaciones.

Anteriormente vimos con base cómo hacer inferencia. El paquete "infer" tiene también elementos para inferencia, pero en formato más compatible con tidyverse.

```{r}
ecovid0420 %>% 
t_test( response = pe10_1, mu = 40)

```

Como vemos nos da el mismo resultado anterior, pero nos da directamente el resultado en formato tidy.

Si solo queremos el estimador de "t"
```{r}
ecovid0420 %>% 
t_stat(response = pe10_1, mu = 40)

```

Más de este paquete <https://infer.netlify.app/>



## Proporciones 

Para una proporción en realidad el comando de base es muy sencillo, puesto que necesita 
```{r}
table(ecovid0420$clase1)
prop.test(table(ecovid0420$clase1))
```
Ojo, R no utiliza Z para las proporciones. ¿Qué usará?


# Estimaciones bivariadas

## Diferencias de medias por grupos
¿Podemos decir, con significancia estadística que los valores medios de una variable son diferentes entre los grupos?

```{r}
ecovid0420 %>% 
    filter(ecovid0420$clase2==1) %>% # nos quedamos con los trabajadores
      group_by(as_label(pb1)) %>%
      summarise(avg_hrs = mean(pe10_1, na.rm=T))

ecovid0420 %>% 
    filter(ecovid0420$clase2==1) %>%
      with(t.test(pe10_1~pb1))
```

Con "infer" sería:

```{r}
ecovid0420 %>% 
  mutate(pb1=as_label(pb1)) %>% 
  t_test(pe10_1 ~ pb1, order = c("Hombre", "Mujer") )
```


# Estimación de varianzas y sus pruebas de hipótesis

Para poder hacer inferencia sobre la varianza utilizamos el comando varTest() del paquete "DescTools"

```{r}
ecovid0420 %>% 
    filter(clase2==1) %>% 
      with(VarTest(pe10_1))

```

Podemos también decir algo sobre el valor objetivo de nuestra hipótesis
```{r}
ecovid0420 %>% 
    filter(clase2==1) %>% 
      with(VarTest(pe10_1, sigma.squared = 100))

```

Guardar como objeto nuestros resultados, siempres muy conveniente para pedir después o para realizar operaciones con ellos
```{r}
test2<-ecovid0420 %>% 
    filter(clase2==1) %>% 
      with(VarTest(pe10_1))
test2$conf.int
sqrt(test2$conf.int) ## sacamos la raíz cuadrada para tener las
#desviaciones estándar y sea más fácil de interpretar
```

Con tidy de "broom"

```{r}
tidy(test2)
```


# Estimación de diferencias de varianzas y sus pruebas de hipótesis

Para comparar varianza, usamos su "ratio", esto nos da un estadístico de prueba F, para comparar dos muestras de poblaciones normales.

```{r}
ecovid0420 %>% 
    filter(clase2==1) %>% 
      with(var.test(x=pe10_1, y=pb2, ratio=1))
```
"x=" declara al numerador
"y=" declara al denominador
```{r}
ecovid0420 %>% 
    filter(clase2==1) %>% 
      with(var.test(x=pe10_1, y=pb2, ratio=1, conf.level = 0.98))
```


Si lo que queremos es comparar la varianza entre dos grupos, usamos el signo ~
```{r}
ecovid0420 %>% 
    filter(clase2==1) %>% 
      with(var.test(pe10_1 ~ as_label(pb1), ratio=1))
```

# Prueba chi-cuadrado chi-sq. Una aplicación más común

Cuando tenemos dos variables cualitativas o nominales podemos hacer esta la prueba chi-cuadrado, o prueba de independencia. Esta tiene una lógica un poco diferente a las pruebas que hacemos, porque proviene de comparar la distribución de los datos dado que no hay independencia entre las variables y los datos que tenemos.

La hipótesis nula postula una distribución de probabilidad totalmente especificada como el modelo matemático de la población que ha generado la muestra, por lo que si la rechazamos hemos encontrado evidencia estadística sobre la dependencia de las dos variables.

```{r}
table(ecovid0420$clase2, ecovid0420$pb1)
chisq.test(ecovid0420$clase2, ecovid0420$pb1)

```

Con tabyl:

```{r}
ecovid0420 %>% 
  mutate_all(vars(clase2, pb1), as_label) %>% 
  tabyl(clase2, pb1) %>% 
  janitor::chisq.test() #ojo
```


# Análisis de varianza
Análisis de varianza. Haremos la versión  más simple. Para ver el efecto de un factor sobre una variable cualitativa (oneway).
Revisaremos si la región de residencia de los trabajadores tiene un efecto en la distribución de los ingresos por trabajo. 

## Primero un gráfico
la ANOVA se basa en que nuestra variable es normal. Quitaremos los outliers

```{r}
lienzo_bi <-ecovid0420 %>% 
           filter(clase2==1  & !pe10_1==0) %>% 
           ggplot(aes(x=log(pe10_1), fill=as_factor(pos_ocu), 
           color=as_factor(pos_ocu),
           alpha=I(0.5)))

lienzo_bi + geom_density()
```

La prueba ANOVA o análisis de varianza, nos dice cuánto de nuestra variable se ve explicado por un factor.
En los modelos es mul útil guardar nuestros resultados como un objeto
```{r}
anova<-ecovid0420 %>% 
    filter(clase2==1) %>% 
      with(aov(pe10_1 ~ as_factor(pos_ocu)))

summary(anova)
```

Con tidy:

```{r}
tidy(anova)
```


### Comparación entre grupos
¿si es significativo cuáles diferencias entre los grupos lo son?
```{r}
TukeyHSD(anova)
```

## Supuestos de ANOVA

* Las observaciones se obtienen de forma independiente y aleatoria de la población definida por los niveles del factor
* Los datos de cada nivel de factor se distribuyen normalmente.
* Estas poblaciones normales tienen una varianza común. 

```{r}
#Prueba Bartlett para ver si las varianzas son iguales

ecovid0420 %>% 
    filter(clase2==1) %>% 
      with(bartlett.test(pe10_1 ~ as_factor(pos_ocu)))


```
La prueba tiene una Ho "Las varianzas son iguales"

```{r}
#Test Normalidad 
ecovid0420 %>% 
    filter(clase2==1) %>% 
      with(shapiro.test(pe10_1))

```
La prueba tiene una Ho "La variable es normal"


**¿Qué hacer?**

## Kruskal-Wallis test

Hay una prueba muy parecida que se basa en el orden de las observaciones, y se lee muy parecida a la ANOVA
```{r}
kruskal<-ecovid0420 %>% 
    filter(clase2==1) %>% 
      with(kruskal.test(pe10_1 ~ as_factor(pos_ocu)))

kruskal
```

Para ver las comparaciones tenemos que usar el dunn.test(), del paquet DescTools
```{r}

ecovid0420 %>% 
    filter(clase2==1) %>% 
      with(DunnTest(pe10_1 ~ as_factor(pos_ocu)))

```

# Ejercicio

Este es un ejercicio más libre y para que revisen más la base de datos. 

Presente **dos** pruebas de hipótesis revisadas en esta práctica con otras variables de su elección. 

!Revise la ayuda de las pruebas para mejor interpretación de sus resultados.

Envíelo a la siguiente liga. 

<https://docs.google.com/forms/d/e/1FAIpQLSc_2-K-hJcMug1p62d3KKG6Px9h0MtU88YfP4a9ijZq8qWsLA/viewform?usp=sf_link>
